ACORDAO-COMPLETO-2385265

ACÓRDÃO 466/2020 ATA 1/2020 - SEGUNDA CÂMARA

VISTOS, relatados e discutidos estes autos do processo anual de contas do Instituto Federal de Educação do Amazonas (Ifam) referente ao exercício de 2010.
ACORDAM os ministros do Tribunal de Contas da União, reunidos em sessão da 2ª Câmara, ante as razões expostas pela relatora, e com fundamento nos arts. 1º, inciso I, 16, inciso III, alínea "b", 19, 23, inciso III, 26, 28, incisos I e II, e art. 58, inciso II, da Lei 8.443/1992 da Lei 8.443/1992 c/c os arts. 214, inciso III, alínea "a", e 217 do Regimento Interno, em:
9.1. julgar irregulares as contas de João Martins Dias e Nelson Batista do Nascimento;
9.2. aplicar-lhes multas individuais de R$ 10.000,00 (dez mil reais) , a serem recolhidas aos cofres do Tesouro Nacional, com atualização monetária calculada da data deste acórdão até a data do pagamento, se este for efetuado após o vencimento do prazo abaixo estipulado;
9.3. fixar prazo de 15 (quinze) dias, a contar das notificações, para comprovação, perante o Tribunal, do recolhimento da dívida acima imputada;
9.4. autorizar a cobrança judicial da dívida, caso não atendidas as notificações;
9.5. determinar ao Instituto Federal de Educação, Ciência e Tecnologia do Amazonas que, caso notificado pelo TCU da não comprovação do recolhimento da dívida, efetue o respectivo desconto na remuneração dos responsáveis, em favor do Tesouro Nacional, na forma estabelecida pela legislação pertinente, observado o disposto no art. 46 da Lei 8.112/1990;
9.6. autorizar o pagamento da dívida em até 36 (trinta e seis) parcelas mensais consecutivas, caso venha a ser solicitado pelos responsáveis antes do envio do processo para cobrança judicial;
9.7. fixar o vencimento da primeira parcela em 15 (quinze) dias, a contar do recebimento das notificações, e o das demais a cada 30 (trinta) dias, com incidência dos respectivos encargos legais sobre o valor de cada parcela; 
9.8. alertar aos responsáveis que a inadimplência de qualquer parcela acarretará vencimento antecipado do saldo devedor.

Processo anual de contas do Instituto Federal de Educação do Amazonas (Ifam) referente ao exercício de 2010.

Segunda Câmara

Instituto Federal de Educação, Ciência e Tecnologia do Amazonas.

3. Responsáveis: Arone do Nascimento Bentes (CPF XXX.432.962-XX), João Martins Dias (CPF XXX.062.142-XX), Nelson Batista do Nascimento (CPF XXX.767.942-XX) e Péricles Teixeira Veiga (CPF XXX.741.542-XX).

13.1. Ministros presentes: Augusto Nardes (na Presidência), Aroldo Cedraz, Raimundo Carreiro e Ana Arraes (Relatora).
13.2. Ministros-Substitutos presentes: Marcos Bemquerer Costa e André Luís de Carvalho.

ANA ARRAES

Adoto como relatório a instrução da unidade técnica, a qual contou com a anuência de seus dirigentes e do Ministério Público junto ao TCU:
"INTRODUÇÃO
1.	Trata-se da Prestação de Contas do Instituto Federal de Educação do Amazonas - Ifam relativa ao exercício de 2010.
2.	A título de informação, o Instituto Federal do Amazonas, criado pela Lei 11.892/2008, é uma instituição que possui natureza jurídica de autarquia, integrante da Rede Federal de Ensino, detentora de autonomia administrativa, patrimonial, financeira, didático-pedagógica e disciplinar, definidas em estatuto próprio, sendo vinculada ao Ministério da Educação (MEC) , e supervisionada pela Secretaria de Educação Profissional e Tecnológica (Setec) .
HISTÓRICO 
3.	Para melhor entendimento desta instrução, faz-se necessária a elaboração de histórico apresentando as informações trazidas pelo Controle Interno quando da análise da gestão da UJ, bem como as providências adotadas pela Secex-AM, unidade técnica até então responsável pela análise das contas dos gestores do Ifam.
4.	O exame das contas, conforme as normas vigentes, Instrução Normativa TCU 63, de 1/9/2010; Decisão Normativa TCU 107, de 27/10/2010 e Portaria - TCU 277, de 7/12/2010, foi iniciado pela Secex-AM (peça 15) . 
5.	Foi verificado que o Relatório de Gestão do responsável (peça 3, p. 1-100) continha os elementos relacionados no Anexo II, da Decisão Normativa TCU 107, de 27/10/2010 e Portaria - TCU, de 7/12/2010. Observou-se neste a existência de Avaliação dos Resultados Quantitativos e Qualitativos da Gestão. A Unidade apresentou os dados financeiros e físicos dos Programas e Ações por ela desenvolvidos e, ainda, procedeu análise crítica dos seus resultados. 
6.	Quanto aos recursos humanos, foi descrito que o Ifam necessitava de ampliação de seu quadro de pessoal, em razão do aumento do número de alunos ingressantes e ampliação de sua atuação (peça 3, p. 3) . 
7.	Relativamente à avaliação dos Indicadores de Gestão, constatou-se que o Ifam havia utilizado doze indicadores para medir seu desempenho, quais sejam: relação candidato/vaga; relação ingressos/alunos; relação concluintes/aluno; índice de eficiência acadêmica de concluintes; relação de alunos/docentes em tempo integral; índice de retenção do fluxo escolar; índice de titulação do corpo docente; número de alunos matriculados classificados de acordo com a renda per capita familiar; gastos correntes por aluno; percentual de gastos com pessoal; percentual de gastos com outros custeios; e percentual de gastos com investimentos (em relação a gastos totais) . Na ocasião, a Controladoria-Geral da União (CGU) em seu Relatório de Auditoria, páginas 1-86, peça 5, discorreu que avaliou quatro, dos doze indicadores de gestão apresentados. Não obstante, concluiu que os indicadores existentes na instituição eram suficientes para a tomada de suas decisões gerenciais. 
8.	Quanto ao funcionamento do Sistema de Controle Interno do Ifam, a CGU ressaltou que verificou fragilidades nos controles relativos à área de licitação, ao acompanhamento dos programas e ações, ao ambiente de controle e à avaliação de risco. Segundo a CGU, tais fragilidades decorreram da ausência de um plano de controle organizacional bem definido, e da inexistência de manuais que expusessem as práticas operacionais e rotinas pré-estabelecidas, prevendo sistemas de autorizações e aprovações e linhas de autoridades definidas (peça 3, p. 5) .
9.	Manifestação do controle interno da entidade sobre as determinações do TCU expedidas nas contas dos exercícios anteriores ou em processos conexos foi no sentido de que o Ifam tinha cumprido a contento tais determinações. Não acontecendo o mesmo com as recomendações da CGU, haja vista que persistiam problemas relativos à realização de sucessivas dispensas de licitações para a contratação de objetos da mesma natureza, ocasionando o fracionamento de despesa (peça 3, p. 15) .
10.	No exerci¿cio em exame, as principais constatações foram: (i) emissa¿o de empenho sem cobertura contratual e realização de dispensa emergencial sem embasamento legal em contrato; (ii) estimativa de prec¿o superior ao prec¿o cotado, ause¿ncia de documentac¿a¿o de habilitac¿a¿o da empresa vencedora e na¿o exige¿ncia de garantia prevista em edital no ato da assinatura do contrato no âmbito do Prega¿o Eletro¿nico 13/2010; (iii) desclassificac¿a¿o de proposta inexequi¿vel sem motivac¿a¿o no Pregão 03/2010; (iv) cotações de preços inidôneas nas dispensas de licitações 34/2010 e 83/2010; e (v) irregularidades nas dispensas de licitação: contratação da mesma empresa repetidas vezes para contratação de objetos da mesma natureza.
11.	Ao final, a avaliação procedida pela CGU foi no sentido de que a gestão da unidade jurisdicionada, apesar das constatações detectadas, teve desempenho satisfatório quanto aos resultados quantitativos e qualitativos alcançados, não havendo detecção de dano ao erário (peça 3, p. 3 e 19) 
12.	O Parecer da Secretaria Federal de Controle Interno foi pela certificação das presentes contas como regulares com ressalvas (peça 9, p. 1-6) .
13.	Ante os fatos apontados no Relatório de Auditoria (peça 5) e em face às constatações decorrentes da análise da documentação inserta nestas contas, a Secex-AM, no exame das contas da UJ (peça 15) , propôs a realização de audiência dos responsáveis para que apresentassem razões de justificativas para os indícios de irregularidades/impropriedades mais relevantes, relacionados à execução da despesa do órgão (item 10 desta instrução) . As audie¿ncias foram dirigidas ao Reitor do Ifam, Joa¿o Martins Dias e ao Pro¿-Reitor de Administrac¿a¿o e Planejamento, Nelson Batista do Nascimento.
14.	Para as outras falhas menos relevantes identificadas no Relatório de Gestão, a Secex-AM propôs a realização de diligência junto ao Ifam para buscar novos esclarecimentos sobre os fatos relatados no item 15, peça 15 destes autos.
15.	Apo¿s a expedic¿a¿o das audie¿ncias e dilige¿ncia supracitadas, os responsa¿veis apresentaram suas justificativas e esclarecimentos devidos, conforme se depreende das pec¿as 21 e 26 (Ofi¿cio 499/2012-TCU/SECEX-AM - audie¿ncia do Senhor Nelson Batista do Nascimento) e pec¿a 28 (Ofi¿cio 497/2012-TCU/SECEX-AM - dilige¿ncia ao Ifam) . Embora o Reitor e o Pro¿-Reitor de Administrac¿a¿o e Planejamento do Ifam tenham apresentado razo¿es de justificativa em separado, estas sa¿o ide¿nticas no seu conteu¿do.
16.	A Secex-AM analisou as respectivas razões de justificativas e os esclarecimentos apresentados pelo Instituto para as falhas identificadas pelo Controle Interno em instrução autuada à peça 29 destes autos.
17.	Com relação à análise das razões de justificativa apresentadas, destaca-se que a Secex-AM não acolheu nenhum argumento trazidos pelos responsáveis que elidisse as sete irregularidades a eles imputadas (peça 29, p. 3-6) . 
18.	Quanto ao atendimento da diligência, a Secex-AM verificou que muitas das falhas identificadas pelo Controle Interno já estavam solucionadas e outras já estavam em fase de execução e atendimento (peça 29, p. 6-8) .
19.	Em que pese o exame inicial das contas (peça 15) e a análise das razões de justificativa e da diligência realizada junto ao Ifam (peça 29) , a Secex-AM concluiu que as presentes contas ainda na¿o se encontravam aptas para ser efetivado o seu julgamento quanto ao me¿rito, uma vez que as contas do Ifam, exerci¿cios de 2008 (TC Processo 015.955/2009-8) e 2009 (Processo 020.019/2010-6) , ainda na¿o haviam sido julgadas por este Tribunal, pois se encontravam sobrestadas aguardando o deslinde de questo¿es tratadas nos TC's Processo 009.006/2009-9, Processo 004.505/2011-5 e Processo 026.108/2011-9.
20.	Desse modo, por entender que os autos em referência poderiam impactar nas presentes contas, a Secex-AM propôs o sobrestamento deste processo ate¿ a conclusa¿o dos autos em refere¿ncias, proposta esta acolhida pela 2ª Câmara deste Tribunal, por meio do Acórdão 2449/2013-TCU-Segunda Câmara, Ministra Ana Arraes.
EXAME TÉCNICO
21.	A ana¿lise te¿cnica a ser empreendida nesta oportunidade deve ser pautada pelas influe¿ncias do julgamento dos processos conexos, com destaque para o TC Processo 026.108/2011-9, no exame de me¿rito destas contas do Ifam. 
22.	Os processos de contas de exercícios anteriores e os processos conexos aos autos em exame estão relacionados abaixo, com a descrição resumida do deslinde dos méritos e os possíveis impactos nas contas dos gestores no exercício de 2010.
TC Processo 009.006/2009-9 (Levantamento) 
23.	O TC Processo 009.006/2009-9 é referente a levantamento realizado no Ifam, levado a efeito no âmbito do Fiscobras 2009, com o objetivo de fiscalizar obras do Programa de Trabalho 'Funcionamento da Educação Profissional no Estado do Amazonas'.
24.	Com base no item 9.5 do Acórdão 1857/2011-TCU-Plenário, Ministro André Luís de Carvalho, foi determinado que as citações aos responsáveis solidários pela irregularidade constatada em auditoria fossem realizadas no âmbito das contas anuais de 2009, conforme segue: 
9.5. juntar ao TC Processo 020.019/2010-6 (contas do Ifam relativas a 2009) , com base no art. 206 do Regimento Interno do TCU, cópias das fls. 82/113, 196, 220/223, 4/17 do anexo 1, fls. 62/102 do anexo 1, fl. 299 do anexo 1, e fl. 231 do anexo 4, bem como do presente Acórdão, do Relatório e do Voto que o fundamenta, para que se proceda, no âmbito das contas de 2009, à citação dos responsáveis solidários, na forma descrita abaixo:
	Responsáveis
	Irregularidade
	Valor do Débito (R$) 
	Data de Ocorrência

	Antônio Soares de Andrade (CPF XXX.070.822-XX) ; Nelson Batista do Nascimento (CPF XXX.767.942-XX) , e João Martins Dias (CPF XXX.062.142-XX) 
	Pagamento parcial por serviço executado no âmbito do Contrato nº 1/2008-Ifam-DH (Concorrência nº 3/2008- Ifam) , referente à perfuração de dois poços artesianos que não conseguiram produzir água permanentemente, tornando-se inócuos, em virtude da qualidade defeituosa do projeto básico elaborado e aprovado.
	22.692,47
	12/2/2009

25.	Os responsáveis Ana Fátima Motta de Vasconcellos (Presidente da Comissão Permanente de Licitação) , Hamilton Vasconcelos Gadelha, Juarez Alves Ehm e, Maria Helena Oliveira Nogueira, (membros da Comissão) , interpuseram Pedidos de Reexame contra o Acórdão supramencionado, no qual o Tribunal rejeitou suas razões de justificativas para a desclassificação da empresa Growth no âmbito da Concorrência 3/2008, e aplicou multa individual de R$ 4.000,00, com fundamento no parágrafo único do art. 43 c/c art. 58, inciso III, da Lei n. 8443, de 16/7/1992.
26.	Instrução realizada pela SERUR em 8/3/2012, propôs conhecer dos Pedidos de Reexame, para, no mérito, negar-lhes provimento e, autorizar o parcelamento da multa aplicada aos responsáveis, no subitem 9.1 do Acórdão 1857/2011-TCU-Plenário, Ministro André Luís de Carvalho.
27.	Em relação aos responsáveis citados no âmbito do TC Processo 020.019/2010-6, as respectivas alegações de defesa apresentadas solidariamente, analisadas pela Secex-AM (peça 83 - TC Processo 020.019/2010-6) , foram suficientes para afastar o débito a eles imputado referente ao projeto básico defeituoso como fonte do insucesso na perfuração do poço artesiano no campus do Ifam em Presidente Figueiredo/AM.
28.	Mesmo que fosse aplicado o débito aos responsáveis, considerando a origem do débito destacado na tabela acima (12/2/2009) , entende-se que tal fato não seria suficiente para impactar as contas dos responsáveis pela gestão do Ifam no exercício de 2010.
29.	Este processo conexo estava sobrestando estes autos. Tendo o Acórdão transitado em julgado, pode-se prosseguir a análise de mérito destas contas anuais. Considerando que as irregularidades inicialmente procedentes foram desfeitas, o TC Processo 009.006/2009-9 não carreia impacto negativo no mérito destas contas anuais.
30.	Atualmente, o processo se encontra em fase de acompanhamento do recolhimento das dívidas das multas.
TC Processo 004.505/2011-5 (Representação) . 
31.	Tratou-se de representação da Procuradoria da República no Estado do Amazonas para apurar possíveis irregularidades na Concorrência 5/2009-Ifam para construção do campus de Cruzeiro do Sul no Estado do Acre. 
32.	As possíveis irregularidades diziam respeito à desclassificação da proposta mais vantajosa, à infringência ao princípio do julgamento objetivo e impessoalidade, à ausência de orçamento detalhado em planilhas de composição de custo unitário, e ao acréscimo de serviço sem constar comprovação da necessidade e do memorial de cálculo de preço e quantidade. 
33.	Foi inicialmente prolatado o Acórdão 3787/2012-TCU-Segunda Câmara, Ministro José Jorge, sessão de 31/5/2012, conhecendo a representação, considerando-a procedente para aplicar multa aos responsáveis e fazer determinação ao Ifam. 
34.	Em sede de pedido de reexame, foi prolatado o Acórdão 5816/2013-TCU-Segunda Câmara, Ministro Benjamin Zymler, sessão de 24/9/2013, conhecendo os recursos apresentados, dando-lhes provimento, de forma a tornar insubsistentes os itens do Acórdão anterior que aplicava multa aos responsáveis. 
35.	Este processo conexo estava sobrestando estes autos. Tendo o Acórdão transitado em julgado, pode-se prosseguir a análise de mérito destas contas anuais. Considerando que as irregularidades inicialmente procedentes foram desfeitas, o TC Processo 004.505/2011-5 não carreia impacto negativo no mérito destas contas anuais.
TC Processo 026.108/2011-9 (Representação) 
36.	Tratou-se de representação da Secex/AM referente a possíveis irregularidades praticadas pelo Ifam no Convênio de Cooperação Técnica s/n firmado com a organização não governamental denominada Instituto de Olho no Futuro (IOF) , em 28/10/2008.
37.	O Ifam foi representado no ajuste pelo seu Diretor Geral à época, Sr. João Martins Dias (CPF XXX.062.142-XX) , e o IOF foi representado pelo seu Presidente, Sr. Luiz Carlos Coelho de Medeiros (CPF XXX.299.061-XX) . O objetivo descrito no referido convênio era o desenvolvimento de projetos e atividades voltadas para a implantação e desenvolvimento dos programas de extensão, na área de Línguas, com cursos de inglês, espanhol, francês e português, e na área de Informática.
38.	Os cursos seriam ofertados sem a cobrança de matrícula e mensalidades, contudo os alunos deveriam adquirir o material didático fornecido pelo IOF, à exceção daqueles que comprovassem de forma inequívoca que não poderiam fazer frente ao pagamento do material.
39.	O convênio deveria ser publicado no Diário Oficial da União pelo Ifam. Sua vigência era de dois anos a contar da data de assinatura, podendo ser prorrogado por até mais sessenta dias. Assim, a vigência inicial foi de 28/10/2008 a 28/10/2010.
40.	A irregularidade diz respeito à cessão de espaço do Ifam para o IOF para que este ofertasse cursos de idiomas e de informática que seriam supostamente oferecidos de forma gratuita para a população, mas tal gratuidade não se confirmou, pois os alunos deveriam adquirir material didático do IOF no valor de R$ 190,00 para um curso de trinta horas.
41.	Tal custo foi considerado elevado para um curso anunciado como gratuito, principalmente, levando-se em consideração que o IOF não tinha despesas com as instalações físicas utilizadas (salas de aula, energia, banheiros, água etc.) que eram custeadas pelo Ifam.
42.	Foi prolatado o Acórdão 1.059/2013-TCU-2ªCâmara, Ministro José Jorge, conhecendo a representação, considerando-a procedente, e aplicando multa ao Sr. João Martins Dias, Reitor do Ifam. 
43.	Após pedido de reexame, foi prolatado o Acórdão 7320/2013-TCU-Segunda Câmara, Ministro Aroldo Cedraz, conhecendo do pedido para negar-lhe provimento, mantendo em seus exatos termos o Acórdão 1.059/2013-TCU-2ªCâmara. 
44.	Este processo conexo estava sobrestando estes autos. Tendo transitado em julgado o referido acórdão, pode-se prosseguir a análise de mérito destas contas anuais.
45.	Pode-se concluir que o Acórdão 1059/2013-TCU-Segunda Câmara, Ministro José Jorge, traz impacto negativo no mérito destas contas anuais (2010) , considerando que a irregularidade era de natureza contínua e se consumou durante os exercícios de 2008 a 2010.
46.	No voto condutor, o ministro relator fez assente que a sessão de uso do espaço físico das dependências do Ifam deveria ser em caráter oneroso e após o devido processo licitatório (item 14 do voto) . Cita que os próprios treinamentos ofertados não se revestiam da lisura esperada (item 15) , para, por fim, considerar os fatos graves, inclusive remetendo o Acórdão condenatório ao Ministério Público Federal do Amazonas.
47.	Portanto, considerando a gravidade dos fatos narrados na representação, compreende-se haver motivo suficiente para impactar negativamente o mérito destes autos, levando, por si só, essas contas anuais ao julgamento pela irregularidade. Convém ressaltar a impossibilidade de aplicação da multa, em virtude de isso já ter sido feito pelo Acórdão 1059/2013-TCU-Segunda Câmara, confirmado pelo Acórdão 7320/2013-TCU-Segunda Câmara.
48.	Atualmente, o processo se encontra em fase de acompanhamento do recolhimento das dívidas.
TC Processo 001.546/2013-9 (Representação) 
49.	Trata-se de representação da Secex/AC sobre possíveis irregularidades ocorridas na gestão de recursos executados pelo Ifam, relacionados à construção de campi do Instituto Federal de Educação, Ciência e Tecnologia do Acre (Ifac) , nos municípios de Rio Branco, Sena Madureira e Cruzeiro do Sul, no estado do Acre. Os contratos estão detalhados abaixo:
a) Contrato 17/2009, campi Rio Branco, data do contrato 5/10/2009, previsão de entrega 2/6/2010, termo repactuado de entrega 24/11/2012, valor final do contrato R$ 12.183.718,75, Construtora Concreta Engenharia e Construções Ltda.;
b) Contrato 11/2010, campi Sena Madureira, data do contrato 25/8/2010, previsão de entrega 27/4/2011, termo repactuado de entrega 28/5/2013, valor final do contrato R$ 9.129.287,60, Construtora Concreta Engenharia e Construções Ltda.; e
c) Contrato 15/2010, campi Cruzeiro do Sul, data do contrato 15/3/2010, previsão de entrega 10/11/2010, termo repactuado de entrega 14/2/2013, valor final do contrato R$ 6.822.446,94, Work Engenharia Ltda. 
50.	A representação teve origem em ofício datado de 26/12/2012, do Sr. Breno Carrillo Silveira, na condição de Reitor do Ifac, noticiando à Secex/AC possíveis irregularidades que maculariam a execução dos referidos contratos.
51.	Ressalta-se que as referidas despesas foram executadas pelo Ifam, unidade jurisdicionada do TCU sediada no Estado do Amazonas, o que atrai a competência da Secex/AM para a instrução do feito. Contudo, a Secex/AC assentou na instrução inicial a existência de questões urgentes que justificavam a atuação daquela unidade, até por motivos logísticos, sem prejuízo de ulterior encaminhamento do processo à unidade técnica competente para a apuração dos fatos (TC Processo 001.546/2013-9, peça 14, subitem 20.4) . Promoveu a Secex/AC, então, diligências para coleta de novas informações
52.	A execução de despesas pelo Ifam para realizar obras no Estado do Acre aparentemente causa estranhamento, uma vez que o próprio Ifac é o interessado nas obras. A questão tem origem na Chamada Pública MEC/SETEC 001/2007 (peça 90 - TC Processo 020.019/2010-6) , em cumprimento ao Plano de Expansão da Rede Federal de Educação Tecnológica - Fase II, que se constituiu na iniciativa do Governo Federal de implantar, a partir de 2007, 150 novas unidades na Rede Federal de Educação Tecnológica, instituída pela Lei 11.892/2008. 
53.	Tal ação de expansão decorre do §5º, art. 3º, da Lei 8.948, de 8/12/1994, com a redação dada pela Lei 11.195/2005, que facultou à União a possibilidade de executar ações de implantação de novas unidades de ensino técnico e/ou agrotécnico, com preferência para o estabelecimento de parcerias com estados, municípios, ONG e setor produtivo, sendo este o escopo da Chamada Pública. Consta que o Ifam, diante dessa meta, abarcou toda uma responsabilidade para a implantação de onze unidades destes Institutos, sendo cinco unidades inicialmente previstas para o estado do Amazonas, quatro unidades para o estado de Rondônia e três unidades no estado do Acre (TC Processo 001.546/2013-9, peça 46, p. 30) . 
54.	Realizadas as diligências pela Secex/AC, a última instrução analisou as informações trazidas, oportunidade em que reforçou o entendimento de ser mais adequada a permanência dos autos na Secex/AC, porque todos os serviços de engenharia em apuração diziam respeito à construção de campi do Ifac, fato que tornaria mais dispendiosa a apuração pela Secex/AM caso viesse a ser necessária a realização de inspeção nas obras, bem como o ambiente virtual no qual instruído o feito permitia que, a qualquer tempo, os gestores do Ifam e as empresas contratadas tivessem acesso às peças dos autos, não havendo prejuízo para o exercício do direito de defesa e/ou à participação no processo para o esclarecimento das possíveis irregularidades, e por fim, a alteração da unidade instrutora não repercutiria na competência para o julgamento, permanecendo o mesmo Ministro-Relator (TC Processo 001.546/2013-9, peça 74, itens 12 a 14) . 
55.	Quanto à análise das informações, a instrução considerou que os excessivos atrasos na entrega das obras conferiram graves prejuízos à gestão do Ifac. Entre as dificuldades narradas pelo gestor do Ifac, destacaram-se as limitações que o instituto acreano vinha sofrendo no cumprimento de seu plano estratégico, principalmente no que tangia ao aumento da oferta de vagas, bem como o comprometimento de recursos com despesas decorrentes de aluguéis. Consta ainda naquela instrução, de 30/1/2014, que, não obstante a extensão das prorrogações implementadas, ainda não havia se concretizado a entrega provisória do campus Sena Madureira, enquanto as obras do campus Cruzeiro do Sul já estavam quase concluídas e o campus Rio Branco já estava sendo utilizado pelo Ifac (TC Processo 001.546/2013-9, peça 74, itens 17.21 e 17.22) .
56.	Ante esse quadro delineado a partir das informações obtidas pela unidade técnica em relação às providências adotadas até aquele momento para a apuração das ocorrências apontadas na diligência, foram propostas novas medidas saneadoras que teriam por objetivo a obtenção dos resultados dos trabalhos da comissão de sindicância instaurada pelo MEC visando a apurar eventuais irregularidades administrativas na execução das obras, bem como a coleta de dados (planilhas orçamentárias, cronogramas e dados de execução físico-financeira) acerca das execuções contratuais. 
57.	Tal proposta não foi acolhida pelo Ministro Relator do processo, Ministro Augusto Sherman. Segundo o relator, as medidas propostas pela Secex-AC seriam desnecessárias, tendo em vista que, das duas ocorrências apuradas nesta representação, uma delas - falhas na execução da obra do Campus Rio Branco - não demandaria atuação adicional deste Tribunal, porquanto já havia sido em parte solucionada, encontrando-se o restante com soluções em andamento. A outra ocorrência - atrasos nas obras - havia sido justificada em parte, estando o MEC adotando as devidas providências a seu cargo objetivando a apuração de outras eventuais irregularidades. 
58.	Ademais, considerou que o aprofundamento da análise da execução contratual na forma sugerida pela Secex-AC equivaleria a transformar a representação em um processo de fiscalização de obras, em desacordo com plano de fiscalização atualmente em vigor. Assim, diante do fato que o Tribunal já havia promovido a devida apuração dos fatos apontados na representação, o Pleno deste Tribunal determinou à SecobEdificações que avaliasse a conveniência e oportunidade de se incluir em plano de fiscalização futuro auditoria nas obras em questão, e, consequentemente, concluiu pelo arquivamento dos autos, conforme itens 9.3 e 9.5 do Acórdão 826/2014-TCU-Plenário (peça 80 - TC Processo 020.019/2010-6) .
59.	Destaca-se que este processo conexo não estava sobrestando estes autos. Tendo transitado em julgado o referido acórdão, pode-se prosseguir a análise de mérito destas contas anuais.
TC Processo 015.955/2009-8 (Contas do exercício de 2008) 
60.	Trata-se de processo de Prestação de Contas do Ifam relativas ao exercício de 2008.
61.	Em 14/12/2009, a Secex-AM fez seu pronunciamento inicial sobre este processo. Na oportunidade, entendeu-se pela existência de quatro processos que apresentavam conexão com as contas do Ifam do exercício 2008, quais sejam, TC Processo 009.006/2009-9, TC Processo 006.156/2009-2, TC Processo 016.488/2009-6, e TC Processo 019.657/2008-6. 7. 
62.	Tendo em vista a identificação, no âmbito do processo TC Processo 009.006/2009-9 (Relatório de Levantamento de Auditoria) , de irregularidades graves, com destaque para a inabilitação indevida da empresa licitante que apresentou a proposta com menor preço global, propôs-se ao TCU o sobrestamento das contas até a apreciação definitiva daquele feito (peça 3, p. 37-41 - TC Processo 015.955/2009-8) , o que foi autorizado por meio de Despacho do Ministro-Relator Benjamin Zymler (peça 3, p. 42 - TC Processo 015.955/2009-8) .
63.	A Secex-AM realizou a análise dos processos conexos propondo o julgamento pela irregularidade das contas dos Sr. João Martins Dias (então Diretor-Geral) , com condenação em débito solidariamente com a empresa Gad Engenharia e Construção Civil Ltda. por irregularidades no Contrato 1/2007, o julgamento pela irregularidade das contas dos Srs. Ana Fátima Motta de Vasconcelos, George Floro Marinho da Costa, Maria Helena de Oliveira Nogueira, Juarez Alves Ehlm e Hamilton Vasconcelos Gadelha (membros da Comissão de Licitação) , sem imputação de débito ou aplicação de multa; a regularidade com ressalva dos Srs. Nelson Batista do Nascimento, Paulo Rodrigues de Souza e José Fernandes Carvalho Cavalcante; e a regularidade dos demais responsáveis.
64.	O Ministro Relator acolheu parcialmente a proposta da unidade técnica, alterando: (i) o valor do débito aplicado solidariamente ao então reitor do Ifam e da empresa Gad Engenharia e Construção Civil Ltda., (ii) a proposta de julgamento das contas da Sra. Ana Fátima Motta de Vasconcelos para regular com ressalvas, ao mesmo tempo retirando qualquer tipo de julgamento aos Srs. George Floro Marinho da Costa, Maria Helena de Oliveira Nogueira, Juarez Alves Ehlm e Hamilton Vasconcelos Gadelha (membros da Comissão de Licitação) uma vez que estes não integravam o rol de responsáveis do Ifam do exercício de 2008.
65.	Além disso, o Ministro-Relator acolheu proposta da unidade técnica em não realizar audiência aos responsáveis de algumas falhas ou irregularidades apontadas no Relatório de Auditoria de Gestão da CGU, que ainda não tinham sido sanadas até a oportunidade de encaminhamento do processo ao TCU. 
66.	A seguir, transcrevem-se as irregularidades: (i) morosidade para tomar providências diante das constatações nos Relatórios de Auditoria Interna; (ii) não atendimento à recomendação do Controle Interno em relação à ausência de documento fiscal na Prestação de Contas de Suprimento de Fundos; (iii) fuga do processo licitatório em 22 processos dos 28 analisados, no valor de R$ 131.145,08; (iv) utilização de 'pregão presencial' em vez do preferencial 'pregão eletrônico' em um processo analisado; e (v) falta de planejamento da unidade, levando a dispensas de licitação nas aquisições de
67.	Destaca-se que alguma das falhas relatadas pela CGU na análise das contas relativas a 2008 também foram identificadas no exercício de 2010. 
TC Processo 020.019/2010-6 (Contas do exercício de 2009) 
68.	Na prestação de contas do Ifam relativas ao exercício de 2009, o Controle Interno inicialmente verificou a existência das seguintes irregularidades: (i) direcionamento na contratação direta; (ii) impropriedades na realização de dispensas de licitação: cotação de preços irregulares, preço superior ao praticado no mercado local e notas fiscais com validade expirada; (iii) concessão de adicionais de insalubridade/periculosidade com base em laudos de avaliação ambiental vencidos e desatualizados; (iv) dispensa de licitação sem embasamento legal e pagamento de R$ 33.327,00 sem previsão contratual; (v) fracionamento de despesas por meio de dispensa de licitação; (vi) realização de pagamento sem cobertura contratual; (vii) pagamento de serviços não executados; e (viii) não recolhimento dos recursos auferidos em parceria com a Fundação de Apoio, diretamente à conta única.
69.	Ante a falta de identificação clara dos responsáveis, bem como a falta de evidências suficientes nos autos para comprovar tais irregularidades, relatadas pelo Controle Interno, a Secex-AM propôs a realização de inspeção no Ifam, a fim de se identificar os responsáveis, bem como verificar mais pormenorizadamente os procedimentos adotados pelo Instituto nos processos de dispensa de licitação. As dispensas de licitação alcançaram o valor de RS 5.615.784,08, correspondendo a 11% do total de despesas passíveis de licitação no exercício de 2009 (peça 4, p. 30-37 - TC Processo 020.019/2010-6) .
70.	Na inspeção realizada na entidade, foram constatadas irregularidades, das quais destacam-se: (i) fuga à licitação mediante fracionamento indevido de despesas; (ii) aquisição indevida de imóvel por meio de dispensa de licitação; (iii) contratação por dispensa de licitação de serviços que não poderiam ser licitados por estarem relacionados à atividade finalística da instituição ou por estarem relacionados a atividades típicas de agentes públicos; (iv) contratação direta indevida em virtude de falha de planejamento; e (v) favorecimento a fornecedor em processo de dispensa, concluindo-se pela proposição de citação e audiência dos responsáveis. 
71.	A análise de mérito das citações e audiências foi realizada em instrução da Secex-AM (peça 63 - TC Processo 020.019/2010-6) . Ao final, ainda que a análise tenha sido conclusiva, deixou de propor encaminhamento de mérito em virtude de nova irregularidade advinda de processo conexo de fiscalização de obras (TC Processo 009.006/2009-9 - Fiscobras 2009) , a saber, pagamento parcial por serviço executado na perfuração de dois poços artesianos que não conseguiram produzir água permanentemente, tornando-se inócuos, em virtude da qualidade defeituosa do projeto básico, conforme já abordado em tópico anterior desta instrução.
72.	Feita nova citação, a análise de mérito foi realizada em nova instrução da Secex-AM (peça 83) . No entanto, a proposta de encaminhamento de mérito restou novamente impedida, desta feita, em virtude de dois processos conexos pendentes de resolução. Assim, foi proposto o sobrestamento até o desfecho dos processos conexos TC Processo 004.505/2011-5 e TC Processo 026.108/2011-9, o que foi acatado e determinado por despacho do relator (peça 85) .
73.	Após a apreciação em definitivo de tais processos, a unidade técnica prosseguiu a análise das contas anuais do exercício de 2009, concluindo pelo julgamento irregular das contas dos Srs. João Martins Dias (reitor) , Nelson Batista do Nascimento (pró-reitor de Administração) , Juarez Alves Ehm e da pessoa jurídica Elquimar de Nair Fialho - ME, condenando-os solidariamente em débito, além de aplicar-lhes multa. Tais propostas foram acolhidas mediante o Acórdão 4207/2014-TCU-Segunda Câmara, Ministra Ana Arraes (peça 95) .
74.	Os Srs. João Martins Dias, ex-reitor do Ifam, Nelson Batista do Nascimento, ex-pró-reitor de administração do Ifam e Juarez Alves Ehm, ex-coordenador de compras do Ifam interpuseram recursos de reconsideração contra o teor do Acórdão 4207/2014-TCU-Segunda Câmara.
75.	Instrução realizada pela Serur em 9/3/2015 (peça 136 - TC Processo 020.019/2010-6) , propôs conhecer dos recursos de reconsideração, para, no mérito, negar-lhes provimento, proposta acolhida no Acórdão 5217/205-TCU-Segunda Câmara, Ministro Vital do Rêgo (peça 143) .
76.	O Sr. João Martins Dias ainda opôs embargo de declaração (peça 158) contra o Acórdão 5217/2015-TCU-Segunda Câmara, conhecido e rejeitado, por meio do Acórdão 9583/2015-TCU-Segunda Câmara (peça 165) .
77.	Atualmente, o processo se encontra em fase de acompanhamento do recolhimento das dívidas.
78.	Este processo conexo estava sobrestando estes autos. Tendo transitado em julgado o referido acórdão, pode-se prosseguir a análise de mérito destas contas anuais.
Análise do mérito das contas
79.	Face ao exposto, considerando os julgamentos proferidos no a¿mbito dos processos TC Processo 009.006/2009-9, Processo 004.505/2011-5, Processo 026.108/2011-9, Processo 015.955/2009-8 e Processo 020.019/2010-6, considerando que a identificac¿a¿o do dano ao era¿rio no u¿ltimo ja¿ recebeu os tra¿mites exigidos para o exerci¿cio pleno, no a¿mbito do TCU, do direito de ampla defesa e do contradito¿rio, e considerando, tambe¿m, que, pela disciplina do RITCU (Ti¿tulo IX, Capi¿tulos I a V) , na¿o cabe mais recurso aos citados processos, as presentes contas do Ifam do exerci¿cio de 2010 esta¿o aptas para receberem o julgamento de me¿rito pelo Tribunal. 
80.	Conforme já destacado anteriormente nesta instrução, as contas do exercício de 2010 já haviam sido apreciadas por meio das instruções acostadas às peças 15 e 29 destes autos. No entanto, a proposta de encaminhamento de mérito restou impedida, em virtude da existência dos supracitados processos conexos pendentes de resolução.
81.	Na oportunidade, a Secex-AM considerou a existência de regularidades graves nas contas do exercício de 2010, as quais ensejaram a realização de audiência do Reitor do Ifam, Joa¿o Martins Dias e ao Pro¿-Reitor de Administrac¿a¿o e Planejamento, Nelson Batista do Nascimento.
82.	A análise das audiências realizada pela Secex-AM indicou que os gestores não conseguiram apresentar argumentos e evidências suficientes para elidir aos indícios de irregularidades a eles imputados.
83.	Inicialmente, cabe destacar que, ao contrário do entendimento da Secex-AM, esta unidade técnica entende que o Reitor do Instituto somente poderia ser responsabilizado pela irregularidade contida no item 1.1.4.7 do Relatório Anual de Auditoria das Contas do Ifam do exercício de 2010, corroborando com o entendimento do Controle Interno no Certificado de Auditoria das Contas 201108737 (peça 7) .
84.	Em que pese a sugestão da retirada de responsabilização do Reitor do Ifam para as outras irregularidades citadas no item 10 desta instrução, o gestor não conseguiu elidir a sua responsabilidade nas irregularidades relativas aos procedimentos de dispensa de licitação realizados pelo Instituto no exercício de 2010.
85.	Desta forma, apesar de não haver a proposta de mérito na instrução elaborada pela Secex-AM (peça 29) , esta unidade técnica também conclui pela rejeição das razões de justificativas apresentadas pelos Srs. Joa¿o Martins Dias, Reitor do Ifam, e Nelson Batista do Nascimento, Pró-Reitor de Administração e Planejamento, com proposta de multa.
86.	No entanto, considerando que esses mesmos gestores foram multados por irregularidades nas contas dos exercícios de 2008 e 2009, confrontou-se as irregularidades que deram causa à audiência no exercício de 2010 (item 10 desta instrução) com as irregularidades que resultaram em aplicação de multas e débitos nas contas desses gestores nos exercícios anteriores. 
87.	Com exceção às irregularidades atinentes ao fracionamento de despesas nos processos de dispensa de licitação, foi verificado que as outras irregularidades são distintas, não havendo risco deste Tribunal imputar multa ao gestor pela mesma irregularidade.
88.	A ocorrência de irregularidades nos processos de dispensa de licitação tem sido apontada pelo controle interno nas auditorias de gestão dos exercícios anteriores, sem que o gestor tenha procurado alterar tal prática. Transcreve-se trecho do Relatório de Auditoria de Gestão, exercício de 2009, TC Processo 020.019/2010-6 (peça 4, p. 1) : 
Constatou-se que a Unidade vem cometendo falhas ao contratar diretamente por dispensa de licitação há quatro exercícios, executando assim, fracionamento de despesa. No exercício de 2006, a Unidade contratou por dispensa, serviços gráficos no valor de RS 20.614,00 e serviços técnicos de informática por R$ 20.146,00. Em 2007, houve aquisição de material de consumo no valor de R$ 48.049,10, aquisição de material de informática em R$ 35.617,00 e aquisição de Fonte de Alimentação Ininterrupta ('No Break') no total de R$ 16.586,00. No ano de 2008 ocorreram 25 notas de empenho referentes ao mesmo objeto/serviço (material de expediente/informática) . Já no ano de 2009, podemos verificar esta ocorrência no item 1.1.5.5 deste Relatório, quando foi detectada realização de aquisições acima do valor estipulado na Lei. Desta forma, cabe observar que a UJ não vem atendendo às recomendações da CGU, no que tange à contratação direta por dispensa de licitação, para que não haja ocorrência de fracionamento de despesa. 
89.	Ressalte-se, novamente, que o Relatório de Auditoria de Gestão, do exercício ora em exame, voltou a registrar inúmeros casos de dispensa indevida de licitação, incorrendo os gestores no descumprimento do art. 23 §§ 1º e 2º da Lei 8.666/93.
90.	Apesar de existirem irregularidades que motivaram a punição desses gestores em exercícios anteriores (2009) , a proposição de rejeição das razões de justificativa e a consequente aplicação de multa para os dois gestores no exercício de 2010 não caracteriza punição em duplicidade. Seguindo a linha do voto condutor do Acórdão 2798/2019-TCU-Segunda Câmara, Ministro André Luís de Carvalho, a multa aplicada em determinado exercício não necessariamente elimina a possibilidade da punibilidade no próximo exercício, caso o responsável não tome as medidas necessárias para resolver a origem da irregularidade, sem que isso signifique necessariamente punição em duplicidade. Ainda segundo o voto, o importante é a análise individualizada dos atos e fatos da gestão, com respectivas medidas adotadas pelo gestor, suas motivações, atenuantes e agravantes, tudo dentro do exercício sobre o qual as contas estão sendo demonstradas, a fim de gerar condições de emitir opinião sobre a regularidade da gestão anual.
91.	Ante o fato de que os gestores não adotaram medidas para a correção das irregularidades em relação às dispensas de licitação e ainda considerando as demais irregularidades graves verificadas pelo Controle Interno no exercício de 2010 que não foram sanadas após a realização das audiências, entende-se legal e razoável a sugestão de aplicação de multa aos dois responsáveis pelo Instituto. 
92.	Com relação aos processos conexos acima relatados, verificou-se que as irregularidades confirmadas na apuração do TC Processo 026.108/2010-6, impactam as contas do Sr. Joa¿o Martins Dias, então Reitor do Ifam, tendo em vista que a execução irregular do Convênio de Cooperação Técnica s/n, celebrado com o Instituto de Olho no Futuro (IOF) no período de 2008 a 2011, trouxe repercussão financeira negativa às contas do Ifam, conforme detalhado em tópico anterior desta instrução (itens 36 a 48) .
93.	Cabe lembrar que o julgamento da gestão dos responsáveis é regido pelo princípio da anualidade das contas, impondo que os atos e fatos sob análise estejam contidos em determinado exercício financeiro. Um exercício não se comunica com o anterior nem com o próximo, podendo haver julgamento do mesmo ato ou fato em mais de um exercício, como naqueles de natureza contínua, situação que estaria enquadrado o caso concreto em análise.
94.	Como restou comprovado que houve irregularidade na execução do convênio de cooperação técnica supracitado no exercício de 2010, logo, tal fato impacta o julgamento do gestor responsável.
95.	Ademais, o julgamento das contas fundamenta-se em variáveis peculiares atinentes à natureza, à gravidade e ao quantitativo de irregularidades evidenciadas no exercício, bem assim ao comportamento histórico da entidade ou do órgão em relação a orientações, recomendações e determinações dos órgãos de controle, com destaque à atuação do TCU. 
96.	Considerando a reincidência de irregularidades relativas à dispensa de licitação apontadas pelo Controle Interno (peça 5, p. 15) , as irregularidades verificadas no âmbito do TC Processo 026.108/2011-6, bem como as múltiplas falhas tratadas na diligência ao Ifam (item 15, peça 15 destes autos) , conclui-se que este Tribunal deve proferir julgamento pela irregularidade das contas do Sr. Joa¿o Martins Dias.
97.	Apesar de as irregularidades graves identificadas no TC Processo 026.108/2010-6 não alcançarem o Sr. Nelson Batista do Nascimento, propõe-se que as suas contas também sejam julgadas irregulares, diante da gravidade das irregularidades constatadas no exercício de 2010, das múltiplas falhas tratadas no âmbito da diligência (item 15, peça 15 destes autos) , bem como do descumprimento recorrente das orientações emanadas pelo órgão de Controle Interno.
98.	Com o intuito de embasar a proposta de julgamento irregular das contas dos gestores, segue entendimento disposto no voto do Acórdão 543/2015-TCU-Plenário, Ministro Raimundo Carreiro, no qual se lê que 'a multiplicidade de falhas e irregularidades, avaliadas em conjunto, e a repetição de algumas delas já apontadas em exercícios anteriores são fundamentos suficientes para a irregularidade das contas e a aplicação de multa ao responsável':
Das 16 falhas identificadas, 11 dizem respeito à área de pessoal, área bastante sensível na Administração Pública, que exige máximo zelo por parte dos responsáveis pelos controles dos gastos, pois envolve montante significativo de recursos públicos e apresenta grande risco de dano ao erário.
O extenso rol de ilícitos apurados, sobretudo se avaliados em seu conjunto, ostenta gravidade, eis que demonstra grave infração à norma legal, descontrole e incúria no trato com recursos públicos e negligência no exercício das funções por parte dos responsáveis.
O entendimento assente na jurisprudência do TCU é no sentido de que 'a multiplicidade de falhas e irregularidades, avaliadas em conjunto, e a repetição de algumas delas já apontadas em exercícios anteriores são fundamentos suficientes para a irregularidade das contas e a aplicação de multa ao responsável' (v.g., Acórdão 3137/2006-TCU-Segunda Câmara, 447/2010 e 1.305/2010, ambos da 1ª Câmara) .
99.	Com o intuito de embasar a proposta de julgamento irregular das contas dos gestores, cita-se trecho do Voto condutor do Acórdão 2053/2016-TCU-Plenário, Ministro José Múcio: 
'como já decidido pelo Tribunal em diversas oportunidades, múltiplas falhas e irregularidades, sopesadas em conjunto, especialmente quando já tiverem ocorrido em exercícios anteriores, justificam o julgamento pela irregularidade das contas e a aplicação de multa aos responsáveis. Se assim não fosse, a tendência das falhas seria de se perpetuar, sob o manto da impunidade.'
100.	Como já existe proposta de aplicação de multa em virtude de irregularidades na gestão do exercício de 2010, propõe-se que não seja aplicada a penalidade prevista no art. 58, inciso I, da Lei 8.443/1993, c/c art. 268, inciso I, do RITCU, decorrente de julgamento irregular das contas dos Srs. Joa¿o Martins Dias e Nelson Batista do Nascimento.
CONCLUSÃO
101.	Os motivos de sobrestamento destes autos foram superados, em virtude da apreciação definitiva dos TCs Processo 009.006/2009-9, Processo 004.505/2011-5, Processo 026.108/2011-9, Processo 015.955/2009-8 e Processo 020.019/2010-6, em atendimento ao Acórdão 2449/2013-TCU-Segunda Câmara, Ministra Ana Arraes.
102.	O exame te¿cnico empreendido nos elementos constantes do processo de contas (TC Processo 032.468/2011-3) combinado com o exame das questo¿es tratadas nos processos conexos supracitados, permitiu identificar, no exerci¿cio de 2010, irregularidades graves que na¿o ocasionaram de¿bito, ale¿m de falhas e impropriedades formais.
103.	As irregularidades graves são as que impactaram de forma relevante a gestão da unidade examinada, sendo elas: (i) emissa¿o de empenho sem cobertura contratual e realização de dispensa emergencial sem embasamento legal em contrato; (ii) estimativa de prec¿o superior ao prec¿o cotado, ause¿ncia de documentac¿a¿o de habilitac¿a¿o da empresa vencedora e na¿o exige¿ncia de garantia prevista em edital no ato da assinatura do contrato no âmbito do Prega¿o Eletro¿nico 13/2010; (iii) desclassificac¿a¿o de proposta por inexequibilidade sem motivac¿a¿o no Pregão 03/2010; (iv) cotações de preços inidôneas nas dispensas de licitações 34/2010 e 83/2010; e (v) irregularidades nas dispensas de licitação: contratação da mesma empresa repetidas vezes para contratação de objetos da mesma natureza.
104.	As falhas e impropriedades formais foram tratadas na instrução autuada à peça 29, onde foi relatado que algumas delas já haviam sido sanadas, bem como outras estavam em fase de correção.
105.	As razões de justificativa dos Srs. Joa¿o Martins Dias e Nelson Batista do Nascimento foram rejeitadas, com proposta de aplicação de multa aos responsáveis.
106.	Dos processos conexos analisados, foi verificado também que apenas o TC Processo 026.108/2011-9 produziu impacto negativo no mérito destas contas anuais do Sr. João Martins Dias. 
107.	Diante de todas as irregularidades constatadas nestes autos, bem como as advindas do processo conexo, propõe-se que este Tribunal profira o julgamento irregular das contas dos Srs. Joa¿o Martins Dias e Nelson Batista do Nascimento; e regular as contas do demais responsa¿veis constantes do rol do Ifam no exerci¿cio de 2010 (pec¿a 1, p. 6-8) .
108.	Acerca do rol de responsáveis salienta-se que na análise do controle interno (peça 5) , bem como na ocasião do exame preliminar das contas pela Secex-AM (peças 15 e 29) , não foram apontadas inconsistências que ensejassem alterações e complementações visando ao atendimento do art. 10 da IN-TCU 63/2010. 
109.	Esta unidade técnica entende que não foram incluídos vários gestores no rol de responsáveis do Instituto, porém, esta ausência não afetará o mérito das contas do Ifam. Dessa forma, pelo princípio da economia processual, deixa-se de diligenciar o Ifam, nesse momento, para a complementação do rol.
PROPOSTA DE ENCAMINHAMENTO
110.	Diante do exposto, submetem-se os autos à consideração superior, propondo:
a) levantar o sobrestamento do presente processo, com fundamento no § 3º do art. 47 da Resolução TCU 259/2014 (item 101) ;
b)  rejeitar as razões de justificativa apresentadas por João Martins Dias (CPF XXX.062.142-XX, Reitor, dirigente máximo) e Nelson Batista do Nascimento (CPF XXX.767.942-XX, Pró-Reitor de Administração) (item 85) ;
c) aplicar aos responsáveis listados abaixo, individualmente, a multa prevista no art. 58, inciso II, da Lei 8.443/1992, fixando-lhes o prazo de quinze dias, a contar das notificações, para comprovarem, perante o Tribunal (art. 214, inciso III, alínea 'a', do Regimento Interno) , os recolhimentos das dívidas aos cofres do Tesouro Nacional, atualizadas monetariamente desde a data do presente acórdão até a dos efetivos recolhimentos, se forem pagas após o vencimento, na forma da legislação em vigor (item 91) :
c.1) Srs. Joa¿o Martins Dias (CPF: XXX.062.142-XX) : 
 (i) Irregularidades nas dispensas de licitação: contratação da mesma empresa repetidas vezes para contratação de objetos da mesma natureza (peça 29, p. 3, item 3.1.3.2) .
c.2) Nelson Batista do Nascimento (CPF: XXX.767.942-XX) : 
 (i) Irregularidades nas dispensas de licitação: contratação da mesma empresa repetidas vezes para contratação de objetos da mesma natureza (peça 29, p. 3, item 3.1.3.2) ;
 (ii) Emissa¿o de empenho sem cobertura contratual e realização de dispensa emergencial sem embasamento legal em contrato (peça 29, p. 4, item 3.2.4) ;
 (iii) Prega¿o Eletro¿nico 13/2010: estimativa de prec¿o superior ao prec¿o cotado, ause¿ncia de documentac¿a¿o de habilitac¿a¿o da empresa vencedora e na¿o exige¿ncia de garantia prevista em edital no ato da assinatura do contrato (peça 29, p. 5, item 3.3.7) ;
 (iv) Pregão 03/2010: desclassificac¿a¿o de duas propostas alegadamente inexequi¿veis sem motivac¿a¿o (peça 29, p. 6, item 3.3.8.4) ; e
 (v) Cotações de preços inidôneas nas dispensas de licitações 34/2010 e 83/2010 (peça 29, p. 6, item 3.4.2) 
d) com fundamento no art. 16, inciso III, ali¿neas 'b' e 'c', da Lei 8.443/1992 c/c arts. 205 e 209, incisos II e III, do RI-TCU, julgar irregulares as contas dos Srs. Joa¿o Martins Dias (CPF: XXX.062.142-XX) e Nelson Batista do Nascimento (CPF: XXX.767.942-XX) , sem a aplicação de multa prevista no art. 58, inciso I, da Lei 8.443/1993, c/c art. 268, inciso I, do RI-TCU.
e) com fundamento nos artigos 16, inciso I, e 17 da Lei 8.443/1992, c/c o artigo 207 do Regimento Interno do TCU julgar regulares as contas dos Srs. Arone do Nascimento Bentes, CPF: XXX.432.962-XX, Júlio Cesar Campos Aneres, CPF: XXX.809.542-XX, Péricles Teixeira Veiga, CPF: XXX.741.542-XX, Carlos Roberto da Silva Menezes, CPF: XXX.427.802-XX e José Fernandes Carvalho Cavalcanti, CPF: XXX.861.972-XX, dando-lhes quitação plena;
f) encaminhar cópia desta instrução e da deliberação que vier a ser proferida ao Instituto Federal de Educac¿a¿o, Cie¿ncia e Tecnologia do Amazonas (Ifam) , cujo inteiro teor poderá ser consultado no endereço www.tcu.gov.br/acórdãos; e
g) arquivar o presente processo, nos termos do art. 169, inciso V, do Regimento Interno/TCU."
O Ministério Público junto ao TCU se manifestou nos seguintes termos:
	"Trata-se do processo anual de contas do Instituto Federal de Educação do Amazonas (Ifam) referente ao exercício de 2010. 
O feito se encontrava sobrestado em razão do trâmite de alguns processos cujos desfechos poderiam impactar o resultado das presentes contas (TCs nº s Processo 009.006/2009-9, Processo 004.505/2011-5 e Processo 026.108/2011-9) . Ante a resolução de tais processos, a unidade técnica deu seguimento à análise destes autos.
Conforme consignado na instrução de peça 33, as principais constatações identificadas no decorrer do exercício em exame foram: 
	i) emissão de empenho sem cobertura contratual e realização de dispensa emergencial sem embasamento legal em contrato; 
	ii) estimativa de preço superior ao preço cotado, ausência de documentação de habilitação da empresa vencedora e não exigência de garantia prevista em edital no ato da assinatura do contrato no âmbito do Pregão Eletrônico 13/2010; 
	iii) desclassificação de proposta inexequível sem motivação no Pregão 03/2010; 
	iv) cotações de preços inidôneas nas dispensas de licitações 34/2010 e 83/2010; e 
	v) irregularidades nas dispensas de licitação: contratação da mesma empresa repetidas vezes para contratação de objetos da mesma natureza.
Os vários problemas observados no curso da gestão ensejaram a realização de audiência dos Srs. João Martins Dias e Nelson Batista do Nascimento, reitor e pró-reitor da instituição de ensino. 
Além das irregularidades apuradas no bojo deste processo, também foi levada em conta uma falha identificada no âmbito do TC nº Processo 026.108/2011-9, que versou sobre representação referente a irregularidades praticadas pelo Ifam no decorrer da execução do Convênio de Cooperação Técnica s/n firmado com a organização não governamental denominada Instituto de Olho no Futuro (IOF) . 
A falha identificada consubstanciou-se em cessão de espaço gratuita do Ifam para o IOF com a finalidade de o Instituto ofertar cursos gratuitos de idiomas e informática para a população. No entanto, foi constatado que os inscritos eram obrigados a pagar taxa de R$ 190,00 referente à aquisição de material didático para fazerem parte dos cursos. Tal fato motivou a aplicação de multa ao Sr. João Martins Dias, reitor do Ifam, por meio do Acórdão 1059/2013-TCU-Segunda Câmara.
Tendo em vista a série de falhas cometidas ao longo do exercício em análise, a SecexEducação alvitrou proposta para rejeitar as razões de justificativa trazidas pelos responsáveis, julgar irregulares as contas de João Martins Dias e Nelson Batista do Nascimento, aplicando-lhes a multa prevista no art. 58, inciso II, da Lei nº 8.443/92. Além disso, sugeriu julgar regulares as contas dos demais agentes arrolados neste processo de contas, dando-lhes quitação plena.
Feita essa breve síntese, perfilho o exame empreendido pela secretaria instrutora.
De fato, reputo que as irregularidades apuradas se revestem de gravidade suficiente para macular a gestão em questão, mormente quando considerado que algumas das falhas são práticas reiteradas no âmbito da instituição de ensino superior e já haviam sido identificadas no curso de exercícios anteriores. Por conseguinte, este representante do Ministério Público de Contas manifesta-se de acordo com a proposta de encaminhamento lançada na instrução de peça 33, p. 13-14, a qual contou com o endosso do corpo diretivo da secretaria, conforme pronunciamento de peça 34."
É o relatório.

não há.

Subprocurador-geral Paulo Soares Bugarin.

PRESTAÇÃO DE CONTAS DO IFAM. RECORRÊNCIA DE IRREGULARIDADES EM PROCEDIMENTOS LICITATÓRIOS EM DIVERSOS EXERCICÍOS. CONJUNTO DE DIFERENTES IRREGULARIDADES NO EXERCÍCIO. AUDIÊNCIA. MULTA. CONTAS IRREGULARES.

PRESTAÇÃO DE CONTAS (PC)

Secretaria de Controle Externo da Educação (SecexEducação).

Trata-se do processo anual de contas do Instituto Federal de Educação do Amazonas (Ifam) referente ao exercício de 2010. 
O julgamento do feito se encontrava sobrestado em razão do trâmite de alguns processos cujos desfechos poderiam impactar o resultado das presentes contas (TCs Processo 009.006/2009-9, Processo 004.505/2011-5 e Processo 026.108/2011-9) . Ante a resolução de tais processos, a unidade técnica deu seguimento à análise destes autos, e as principais irregularidades identificadas no decorrer do exercício em exame foram: 
	i) emissão de empenho sem cobertura contratual e realização de dispensa emergencial sem embasamento legal em contrato; 
	ii) estimativa de preço superior ao cotado, ausência de documentação de habilitação da empresa vencedora e não exigência de garantia prevista em edital no ato da assinatura do contrato no âmbito do Pregão Eletrônico 13/2010; 
	iii) desclassificação de proposta inexequível sem motivação no Pregão 03/2010; 
	iv) cotações de preços inidôneas nas Dispensas de Licitações 34/2010 e 83/2010; e 
	v) irregularidades em dispensas de licitação: contratação de mesma empresa repetidas vezes para contratação de objetos da mesma natureza.
Essas irregularidades ensejaram a realização de audiência de João Martins Dias e Nelson Batista do Nascimento, reitor e pró-reitor da instituição de ensino. A unidade técnica propôs rejeitar as razões de justificativa desses responsáveis, julgar irregulares as suas contas e aplicar-lhes a multa prevista no art. 58, inciso II, da Lei 8.443/92, bem como julgar regulares as contas dos demais agentes arrolados neste processo de contas, dando-lhes quitação plena. Sua proposta foi acolhida pelo Ministério Público junto ao TCU.
Quanto às principais irregularidades nas dispensas de licitação, os responsáveis as reputam à expansão acelerada da estrutura do Ifam, com a implantação e 5 novos campi. Assim, não haveria tempo hábil para planejamento das licitações necessárias à operacionalização dessas novas unidades, em virtude de carência de pessoal; além disso, as irregularidades teriam sido sanadas em 2011.
Conquanto se entenda plausível que a carência de pessoal tenha contribuído, em certa medida, para a não realização dos diversos procedimentos licitatórios exigidos por lei, considera-se que a extensão das irregularidades verificadas na questão sob exame ultrapassa os limites das justificativas apresentadas. Isso porque os campi tiveram as suas instalações iniciadas em 2008, período em que se aconteceram as inúmeras dispensas de licitações no âmbito do Ifam, conforme se depreende das suas prestações de contas dos exercícios de 2008 (TC Processo 015.955/2009-8) e 2009 (TC Processo 020.019/2010-6) e, desde então, esperava-se que o assunto pudesse ter sido resolvido, dotando os setores de aquisições/contratações desses campi de adequada estrutura, o que não ocorreu até a prestação de contas em tela (2010) .
Assim, não se vislumbram razões para admitir que a falta de pessoal seja justificativa para aquisições/contratações sem o devido processo licitatório, conforme exige o art. 2º da Lei 8.666, de 21 de junho de 1993, por pelo menos 3 anos. Tal procedimento, por prolongado tempo, além de contrariar a lei, submete a administração que adquire bens e contrata serviços aos riscos e responsabilidades inerentes ao ato falho.
Ressalto, mais uma vez, que essas irregularidades identificadas não são fatos isolados, mas persistentes ao longo de vários exercícios. Transcrevo trecho do Relatório de Auditoria de Gestão, exercício de 2009, TC Processo 020.019/2010-6 (peça 4, p. 1) :
"Constatou-se que a Unidade vem cometendo falhas ao contratar diretamente por dispensa de licitação há quatro exercícios, executando assim, fracionamento de despesa. No exercício de 2006, a Unidade contratou por dispensa, serviços gráficos no valor de RS 20.614,00 e serviços técnicos de informática por R$ 20.146,00. Em 2007, houve aquisição de material de consumo no valor de R$ 48.049,10, aquisição de material de informática em R$ 35.617,00 e aquisição de Fonte de Alimentação Ininterrupta ("No Break") no total de R$ 16.586,00. No ano de 2008 ocorreram 25 notas de empenho referentes ao mesmo objeto/serviço (material de expediente/informática) . Já no ano de 2009, podemos verificar esta ocorrência no item 1.1.5.5 deste Relatório, quando foi detectada realização de aquisições acima do valor estipulado na Lei. Desta forma, cabe observar que a UJ não vem atendendo às recomendações da CGU, no que tange à contratação direta por dispensa de licitação, para que não haja ocorrência de fracionamento de despesa."
Nesse particular, o entendimento assente na jurisprudência do TCU é no sentido de que "a multiplicidade de falhas e irregularidades, avaliadas em conjunto, e a repetição de algumas delas já apontadas em exercícios anteriores são fundamentos suficientes para a irregularidade das contas e a aplicação de multa ao responsável" (v.g., Acórdão 3137/2006-TCU-Segunda Câmara, 447/2010 e 1.305/2010, ambos da 1ª Câmara) .
Além das irregularidades apuradas no bojo deste processo, também foi levada em conta uma falha identificada no âmbito do TC Processo 026.108/2011-9, que versou sobre representação referente a irregularidades praticadas pelo Ifam no decorrer da execução de convênio de cooperação técnica firmado com a organização não governamental denominada Instituto de Olho no Futuro (IOF) . 
A falha identificada se consubstanciou em cessão de espaço gratuita do Ifam para o IOF com a finalidade de o instituto ofertar cursos gratuitos de idiomas e informática para a população. No entanto, foi constatado que os inscritos eram obrigados a pagar taxa de R$ 190,00, referente à aquisição de material didático, para fazer parte dos cursos. Tal fato motivou a aplicação de multa a João Martins Dias, reitor do Ifam, por meio do Acórdão 1059/2013-TCU-Segunda Câmara.
	Dessa forma, deve-se rejeitar as razões de justificativa trazidas pelos responsáveis, julgar irregulares as contas de João Martins Dias e Nelson Batista do Nascimento, aplicando-lhes a multa prevista no art. 58, inciso II, da Lei 8.443/92, pois reputo que as irregularidades apuradas se revestem de gravidade suficiente para macular a gestão em questão, mormente quando considerado que algumas das falhas são práticas reiteradas no âmbito da instituição de ensino superior e já haviam sido identificadas no curso de exercícios anteriores. Além disso, deve-se julgar regulares as contas dos demais agentes arrolados neste processo de contas, dando-lhes quitação plena.
TCU, Sala das Sessões Ministro Luciano Brandão Alves de Souza, em 28 de janeiro de 2020.
ANA ARRAES 
Relatora